【裁判字號】    89,訴,955
【裁判日期】    900717
【裁判案由】    偽造文書等
【裁判全文】
臺灣板橋地方法院刑事判決                          八十九年度訴字第九五五號
    公  訴  人  臺灣板橋地方法院檢察署檢察官
    被      告  甲○○
    選任辯護人  汪團森
右列被告因偽造文書等案件，經檢察官提起公訴（八十九年度偵字第六三八二、七六
五六號）及移送併案審理（八十九年度偵字第一四二六三號），本院判決如左：
    主  文
甲○○連續行使偽造私文書，足以生損害於他人，處有期徒刑壹年陸月；緩刑肆年。
扣案如附表二、三、四所示之仿冒光碟片共陸仟肆佰伍拾伍片、遊戲光碟目錄壹拾玖
本、帳冊壹本均沒收。
    事  實
一、甲○○係位於台北縣中和市○○路七０三巷二弄二號「新世紀電視遊樂器專賣店
    」之負責人，明知「PS設計圖」、「Play Station」商標圖樣屬日商新力電腦娛
    樂股份有限公司（以下簡稱：新力公司）向我國經濟部智慧財產局（原名稱為經
    濟部中央標準局，以下簡稱：智慧財產局）申請註冊，取得各指定使用於電腦、
    錄有電腦程式之卡帶、磁碟、光碟、卡匣（「PS設計圖」）及電腦、錄有電腦程
    式之磁碟、磁卡、磁帶及光碟（「Play Station」）之商標專用權，現仍於商標
    專用期間內〔其商標圖樣、註冊指定之商品類別、專用期間，詳如附表一編號（
    二）、（三）所示〕；英文「SEGA」商標圖樣屬日商西雅企業股份有限公司（以
    下簡稱：西雅公司）向中標局申請註冊，取得指定使用於計算機、微電腦、家用
    微電腦、公司用微電腦、硬體、軟體、電腦用磁帶、磁碟、電視遊樂器用之程式
    卡帶、磁帶、磁碟、磁碟驅動器等商品之商標專用權，現仍於商標專用期間內〔
    其商標圖樣、註冊指定之商品類別、專用期間，詳如附表一編號（一）所示〕；
    並明知扣案如附表二中（二）編號１所示之電腦之遊戲軟體「    野球GREATEST
    NINE 97 （體感棒球97）」，係重製西雅公司於八十六年二月二十八日向我國內
    政部申請完成著作權登記，享有視聽著作財產權保護之著作，及如附表二中編號
    １、２、３、５、６所示之電腦遊戲光碟「ELEMENTAL GEARBOLT（中文譯文：幻
    世虛構精靈機導彈）」、「X1〔sai〕（中文譯名：骰子大戰１）」、「THE
    LEGAIA （中文譯名：異世界傳說）」、「OMEGA BOOST（中文譯名：終極保衛戰
    ）」、「Spyro & Sparx Tondemo Tours （中文譯名：寶貝龍）」等遊戲軟體，
    係新力公司先後於八十六年十二月十一日、八十七年六月十八日、八十七年十月
    二十九日、八十八年二月十一日、八十九年三月十六日在我國首次發行，依著作
    權法第四條第一款規定，均受我著作權法保護享有電腦程式著作財產權之著作，
    並未經該公司之授權，為侵害電腦程式著作財產權之重製物，及如附表二中（二
    ）編號７、８、９之電腦遊戲光碟「FINAL FANTASY（中文譯名：太空戰士８）
    ，首次發行日為八十八年二月十一日」、「BIOHAZARD GUN SURVIVOR（中文譯名
    ：惡靈古堡射擊版），首次發行日為八十九年一月二十七日」、「DANCE DANCE
    REVOLUTION2 （中文譯名：熱爆勁舞二），首次發行日為八十八年八月二十六日
    」分別係屬日商思奎爾股份有限公司（以下簡稱：思奎爾公司）、日商卡波光股
    份有限公司（以下簡稱：卡波光公司）、日商可樂美股份有限公司（以下簡稱：
    可樂美公司），於中華民國管轄區域內首次發行，依著作權法第四條第一款規定
    ，均受我著作權法保護享有電腦程式著作財產權之著作，並未經該三家公司之授
    權，為侵害電腦程式著作財產權之重製物；且日商新力、西雅等公司所生產之電
    視遊樂器程式遊戲光碟片等物，在國內市場行銷多年，品質著有信譽，為相關消
    費大眾所共知之商品。甲○○明知先後向前來兜售之年籍姓名均不詳之張姓男子
    ，所販賣之光碟片，均屬非西雅公司、新力公司所生產或授權生產，而將相同於
    上開註冊商標之圖樣使用於同一商品之光碟軟體之仿冒光碟，且明知新力公司、
    西雅公司之仿冒光碟軟體內分別有偽註之「Licensed by Sony Computer
    Entertainment Inc.」、「PRODUCED BY or UNDER LICENSE FROM SEGA
    ENTERPRISES, LTD.」 之授權文字，各為足以對外表示該等光碟軟體產品係新力
    公司或西雅公司生產或授權生產之一定用意證明之準文書。甲○○竟基於意圖營
    利、欺騙他人及行使偽造私文書之概括犯意，自八十八年十一月間某日起，以光
    碟片每片二十五元至三十元不等之價格，向不詳真實姓名年籍之張姓男子販入數
    量不詳、使用上開註冊商標之仿冒商品及侵害著作權之重製物，再以每片五十元
    之價格，在上址連續販售與不特定之顧客，分別侵害新力公司、西雅公司之前開
    商標圖樣及新力公司、西雅公司、思奎爾公司、卡波光公司、可樂美公司之前開
    電腦程式著作財產權並連續行使新力公司、西雅公司之仿冒光碟軟體內所含之前
    揭準文書各該偽造之私文書多次，各足以生損害於新力公司及西雅公司。
二、嗣於八十九年三月二十一日十六時二十分許，在右址為警查獲，並扣得如附表二
    所示之仿冒光碟片共四十四片（起訴書載為四十六片，惟其中二片之「體感棒球
    97」無法使用、如附表三所示之仿冒光碟片共五千二百六十八片（新力公司部分
    ）、如附表四所示之仿冒光碟片共一千一百四十三片（西雅公司部分），及其所
    有供其販賣使用他人註冊商標商品及侵害他人著作權所用之遊戲光碟目錄十九本
    、帳冊一本。
三、案經日商新力公司、西雅公司分別訴由內政部警政署刑事警察局移請台灣板橋地
    方法院檢察署檢察官偵查起訴，及日商卡波光公司、可樂美公司、思奎爾公司分
    別訴請該署檢察官移送併案審理。
    理  由
一、訊據被告甲○○矢口否認右開犯行，辯稱：伊向前手頂下右址之店面時，即留下
    五千餘片之光碟片，並不知扣案之光碟片係盜版的云云；辯護意旨略謂：本件之
    告訴人均係日本公司，並主張依著作權法第四條第一款之規定，在我國國內首次
    發行之著作，享有著作權之保護，惟依同條款但書之規定，須該外國人之本國對
    我國國民之著作，在相同情形下，亦同受保護屬實者為限，詎告訴人迄今無法提
    出日本國確有對我國國民之著作予以保護之實例，依據互惠原則，本件告訴人所
    主張之著作不能受我國著作權法相關規定之保護，是此部分應為不受理之諭知；
    又被告於八十八年十一月間向顏秉強夫婦頂下右開店面後，即從事維修主機及遊
    樂器，並兼做交換買賣，查扣之六千多片中有五千多片係自前手頂讓時所得，且
    扣案之仿冒光碟片須將原廠主機改裝過始能顯示遊戲內容，故被告自外觀包裝無
    法得知所販賣之光碟係盜版云云。
二、經查：
（一）右揭事實，業據告訴人日商新力公司、西雅公司、卡波光公司、可樂美公司、
      思奎爾公司之代理人於警訊、偵審中指訴綦詳，並有現場查獲時所拍攝之相片
      多幀附卷可稽，暨如事實欄所載之仿冒光碟片共六千四百五十五片，及其所有
      供其販賣使用他人註冊商標商品及侵害他人著作權所用之遊戲光碟目錄十九本
      、帳冊一本扣案可資佐證。
（二）扣案如附表二中（二）編號１所示之電腦之遊戲軟體「      野球GREATEST
      NINE 97 （體感棒球97）」，係告訴人西雅公司於八十六年二月二十八日向我
      國內政部申請完成著作權登記，享有視聽著作財產權保護之著作，有內政部著
      作權登記簿謄本影本乙紙附卷可稽；又如附表二中編號１、２、３、５、６所
      示之電腦遊戲光碟「ELEMENTAL GEARBOLT（中文譯文：幻世虛構精靈機導彈）
      」、「X1〔sai〕（中文譯名：骰子大戰１）」、「 THE LEGAIA（中文譯名：
      異世界傳說）」、「OMEGA BOOST（中文譯名：終極保衛戰）」、「Spyro &
      Sparx Tondemo Tours （中文譯名：寶貝龍）」等遊戲軟體，係告訴人新力公
      司委託英特全股份有限公司先後於八十六年十二月十一日、八十七年六月十八
      日、八十七年十月二十九日、八十八年二月十一日、八十九年三月十六日在中
      華民國管轄區域內首次發行，如附表二中（二）編號７、８、９之電腦遊戲光
      碟「FINAL FANTASY （中文譯名：太空戰士８）」、「BIOHAZARD GUN
      SURVIVOR（中文譯名：惡靈古堡射擊版）」、「DANCE DANCE REVOLUTION2（
      中文譯名：熱爆勁舞二）」亦係告訴人思奎爾公司、卡波光公司、可樂美公司
      委託英特全股份有限公司先後於八十八年二月十一日、八十九年一月二十七日
      、八十八年八月二十六日在中華民國管轄區域內首次發行之事實，亦有首次發
      行日一覽表、英特全股份有限公司期初期末存量明細表、進貨單、發票及出貨
      單等資料在卷可參。又日本人之著作得依著作權法第四條第一款之規定，受我
      國著作權法之保護，有內政部八十三年九月二十四日台（83）內著字第八三二
      ０四八七號函影本乙紙在卷可考，是告訴人新力公司等人之前開著作，或已完
      成登記，或已在我國管轄區域內完成首次發行，依著作權法第四條第一款規定
      ，自均受我著作權法保護享有電腦程式著作財產權之著作，從而，辯護意旨稱
      本件告訴人所主張之著作不能受我國著作權法相關規定之保護云云，不足採信
      。
（三）經本院當庭勘驗告訴人新力公司、西雅公司所提出之正版遊戲光碟片，二家公
      司之遊戲光碟片均以塑膠外殼包裝，其中告訴人新力公司之光碟片在外包裝上
      有紅色之ＰＳ彩色圖樣，並註明ＡＴＬＵＳ字樣之軟體公司名稱，包裝殼裡面
      附有中文說明書，光碟之背面則為黑色；另告訴人西雅公司之光碟片，在外包
      裝上有ＳＥＧＡＳＴＵＲＮ之英文字樣在光碟片之側邊，並有土星圖樣，包裝
      裡面亦附有日文說明書，光碟片背面最外軌部分印有屬於西雅公司授權、製造
      之英文字樣；而扣案之光碟片，每種均以簡單之塑膠袋包裝，沒有外殼，光碟
      片上未印製圖形，裡面亦未附說明書，且一個塑膠內放置多片光碟片（見本院
      八十九年十月三日訊問筆錄）；自外觀觀之，極易分辨出何者為真品，何者為
      偽品，是被告及辯護意旨辯稱無法自外觀察知係仿冒之光碟片云云，亦無足採
      信。
（四）「PS設計圖」、「Play Station」商標圖樣屬新力公司向智慧財產局申請註冊
      ，取得各指定使用於電腦、錄有電腦程式之卡帶、磁碟、光碟、卡匣（「PS設
      計圖」）及電腦、錄有電腦程式之磁碟、磁卡、磁帶及光碟（「Play Station
      」）之商標專用權，現仍於商標專用期間內〔其商標圖樣、註冊指定之商品類
      別、專用期間，詳如附表一（二）、（三）所示〕；「SEGA」商標圖樣屬西雅
      公司向中標局申請註冊，取得指定使用於計算機、微電腦、家用微電腦、公司
      用微電腦、硬體、軟體、電腦用磁帶、磁碟、電視遊樂器用之程式卡帶、磁帶
      、磁碟、磁碟驅動器等商品之商標專用權，現仍於商標專用期間內〔其商標圖
      樣、註冊指定之商品類別、專用期間，詳如附表一（一）所示〕等事實，亦有
      智慧財產局商標註冊證影本二紙在卷可證。按商標之使用，係指為行銷之目的
      ，將商標使用於商品或其包裝、容器、標帖、說明書、價目表或其他類似物件
      上，而持有、陳列或散布，為商標法第六條第一項所明定。而透過電磁作用，
      如以遊樂器、光碟機、電腦主機之操作為媒介，始於電視或電腦螢幕出現商標
      圖樣，其標示型態足使一般商品購買人認識其表彰商品之來源者，解釋上應屬
      商標法第六條第一項之所稱之其他類似物件之範疇，亦經主管機關智慧財產局
      八十七年四月十八日台商九八０字第二０五九０二號函釋示明確。則將上開告
      訴人新力公司、西雅公司之商標圖樣使用於屬同一商品之光碟片所含之軟體，
      可透過主機之操作顯示商標圖樣於電視或電腦之螢幕上者，亦屬商標圖樣之使
      用，即應受前開告訴人等人之商標專用權之拘束。
（五）扣案如附表二、三、四所示之仿冒光碟片經本院於九十年六月八日會同告訴人
      新力公司、西雅公司、卡波光公司、可樂美公司、思奎爾公司等人之告訴代理
      人林秋萍、被告及被告之辯護人汪團森律師勘驗會算結果：
    １扣案如附表二所示之仿冒光碟片共四十四片（起訴書原載為四十六片，惟其中
      二片之「體感棒球97」無法讀取使用，故予扣除），另如附表三所示之仿冒告
      訴人新力公司部分之光碟片共五千二百六十八片，如附表四所示仿冒告訴人西
      雅公司部分之光碟片共一千一百四十三片（仿冒之電腦遊戲軟體名稱、數量均
      詳如附表二、三、四所示）。
    ２以告訴代理人提供經改裝適用於仿冒新力公司光碟片之主機測試，在未裝入光
      碟片之空機狀態時，電視螢幕上出現藍色「SONY」字樣，中間有橘紅色之菱形
      圖TM，下方有「COMPUTER ENTERTAINMENT」字樣（以下簡稱為「第一畫面」）
      ，將扣案如附表二中（一）之九種仿冒遊戲光碟片置入主機後，除會出現第一
      畫面外，接著會出現『PS設計圖』、『Play Station』商標圖樣，及『
      Licensed by Sony Computer Entertainment Inc.』授權文字之畫面（下稱「
      第二畫面」）；另隨機抽取如附表三所示之仿冒光碟片中之「２９９９遊戲小
      子」、「百萬機智問答」、「PREMIER MANAGER」 、「編號１２５３」、「編
      號１９３１」之仿冒光碟片置入主機後，均會出現第一、二畫面。
    ３以告訴代理人提供之適用於西雅公司光碟片之改裝主機（下稱：西雅主機）測
      試，在未裝入光碟片時，電視螢幕僅會出現『SEGA SATURN』 畫面（下稱「第
      三畫面」），再以西雅主機讀取如附表二中（二）之仿冒西雅公司光碟片，除
      會出現第三畫面外，接著會出現『SEGA』之商標圖樣及『PRODUCED BY or
      UNDER LICENSE FROM SEGA ENTERPRISES, LTD.』授權文字之畫面 （下稱：「
      第四畫面」）；另再隨機抽取如附表四所示之仿冒光碟片中之「生死格鬥」之
      仿冒光碟片置入主機後，均會出現第三、四畫面。
    ４右揭事實，業經本院勘驗明確，並製有勘驗筆錄及照片四幀在卷足憑；足證扣
      案之仿冒光碟片內之軟體，確各含有前開本院勘驗所呈現之第二畫面之「PS設
      計圖」商標圖樣、「Licensed by Sony Comp- uter Entertainment Inc.」授
      權文字，第四畫面之「SEGA」商標圖樣、「PRODUCED BY or UNDER LICENCE
      FROM SEGA ENTERPRISES, LTD.」 授權文字，及分別燒錄有透過電視遊樂器主
      機執行，得在螢幕顯示如前述授權、出品、設計、發行及著作權宣示字樣之畫
      面。
（六）所謂文書，乃外型為有體物，文書表意人之思想或意思以視覺感官可見之方法
      記載於該有體物上者，均可謂為文書，如錄影帶、光碟片之有體物，雖須藉助
      錄影機、電腦主機始能將其中之思想、意思表示出來，但其足以將表意人之思
      想或意思以視覺感官見其內容，是司法實務向來承認類如錄影帶、光碟片之物
      ，應屬刑法之「文書」（參照最高法院七十六年度臺上字第二四六號判決對於
      盜版錄影帶案例之解釋）。又八十六年十月八日修正、同年月十日生效之刑法
      第二百二十條增訂第二項、第三項規定：「錄音、錄影或電磁紀錄，藉機器或
      電腦之處理所顯示之聲音、影像或符號，足以為表示其用意之證明者，亦同（
      即以文書論）」，「稱電磁紀錄，指以電子、磁性或其他無法以人之知覺直接
      認識之方式所製成之紀錄，而供電腦處理之用者」；將錄音、錄影、或電磁紀
      錄（含光碟內之軟體），歸類於準文書。扣案光碟片內之電磁紀錄，既可藉由
      主機及電視分別表現出偽註之「PRODUCED BY or UNDER LICENSE FROM SEGA
      ENTERPRISES, LTD.」、「Licensed by Sony Computer Entertainment Inc.
      」之授權文字，而各為足以對外表示該等光碟片內之軟體產品係西雅公司或新
      力公司生產或授權生產之一定用意證明，即應屬刑法規定之準文書，其將相同
      之仿冒光碟片出售於人，應構成刑法第二百十六條、第二百二十條、第二百十
      條之行使偽造（準）私文書罪。
（七）綜上論述，被告及辯護意旨右開所辯各節，均顯係事後圖卸刑責之詞，不足採
      信。是本件事證明確，被告行使偽造私文書、違反商標法、著作權法之犯行，
      堪以認定。
三、核被告甲○○所為係犯商標法第六十三條第一項之明知為意圖欺騙他人於同一商
    品使用相同於他人註冊商標之商品而販賣罪及刑法第二百十六條、第二百一十條
    、第二百二十條之行使偽造（準）私文書罪及著作權法第九十三條第三款之明知
    為侵害著作權之物而意圖營利而交付罪。又被告先後多次違反商標法、著作權法
    、行使偽造私文書之犯行，均時間緊接，且觸犯構成要件相同之罪名，顯各係基
    於概括犯意反覆為之，各應依連續犯之規定各論以一罪，並各加重其刑。又被告
    以一販賣行為觸犯上開三罪名，為想像競合犯，應從一重之行使偽造（準）私文
    書罪處斷。爰審酌被告之素行、犯罪之動機、目的、手段、所生危害暨犯後態度
    等一切情狀，量處如主文所示之刑，以資懲儆。末查被告前未曾受有期徒刑以上
    刑之宣告，有台灣高等法院檢察署刑案紀錄簡覆表可佐，其為圖營利致罹犯本罪
    ，經受此科刑教訓後，當益知戒慎，信無再犯之虞，本院認所宣告之刑以暫不執
    行為適當，爰併宣告緩刑四年，以啟自新。
四、扣案之如附表二、三、四所示之仿冒遊戲光碟共六千四百五十五片，係被告犯商
    標法第六十三條之罪所販賣之商品（其中如附表二所示之仿冒遊戲光碟兼係侵害
    他人著作權之重製物），應依商標法第六十四條之規定宣告沒收，另扣案遊戲光
    碟目錄十九本、帳冊一本，均係被告有供犯罪所用之物，應依刑法第三十八條第
    一項第二款規定宣告沒收。
五、檢察官移送併案被告侵害告訴人卡波光公司、思奎爾公司、可樂美公司著作權部
    分與已起訴侵害告訴人新力公司著作權部分，有連續犯之裁判上一罪關係，本院
    自得併加審究，附此敘明。
據上論斷，應依刑事訴訟法第二百九十九條第一項前段，商標法第六十三條、第六十
四條、著作權法第九十三條第三款，刑法第十一條前段、第五十六條、第二百十六條
、第二百十條、第五十五條、第七十四條第一款、第三十八條第一項第二款，罰金罰
鍰提高標準條例第一條前段，判決如主文。
本案經檢察官林建中到庭執行職務
中      華      民      國      九十    年      七      月      十七    日
                                    臺灣板橋地方法院刑事第四庭
                                        法  官  高  明  德
右正本證明與原本無異
如不服本判決應於送達後十日內向本院提出上訴狀
                                        書記官  高  玉  彬
中      華      民      國      九十    年      七      月      十七    日
附錄本案論罪科刑法條全文：
商標法第六十三條
明知為前條商品而販賣、意圖販賣而陳列、輸出或輸入者，處一年以下有期徒刑、拘
役或科或併科新臺幣五萬元以下罰金。
商標法第六十四條：
犯前二條之罪所製造、販賣、陳列、輸出或輸入之商品不問屬於犯人與否，沒收之。
著作權法第九十三條：
有左列情形之一者，處二年以下有期徒刑，得併科新臺幣十萬元以罰金：
一、侵害第十五條至第十七條規定之著作人格權者。
二、違反第七十條規定者。
三、以第八十七條各款方法之一侵害他人之著作權者。
刑法第二百十六條
行使第二百十條至第二百十五條之文書者，依偽造、變造文書或登載不實事項或使登
載不實事項之規定處斷。
刑法第二百十條
偽造、變造私文書，足以生損害於公眾或他人者，處五年以下有期徒刑。
附表一：
┌─┬────┬──────┬─────────┬─────┬─────┐
│編│商標圖樣│商標專用權人│ 專用類別         │ 專用期間 │商標註冊號│
│號│        │            │（依當時施行之商標│          │          │
│  │        │            │法施行細則分類）  │          │          │
├─┼────┼──────┼─────────┼─────┼─────┤
│(一)│        │日商西雅公司│（舊）商標法施行細│八十三年七│第二四九０│
│  │        │            │則第二十七條第八十│月一日起延│０七０號  │
│  │        │            │類：計算機、微電腦│展至九十三│          │
│  │        │            │、家用微電腦、公司│年六月三十│          │
│  │        │            │用微電腦、硬體、軟│日止      │          │
│  │        │            │體、電腦用磁帶、磁│          │          │
│  │        │            │碟、電視遊樂器用之│          │          │
│  │        │            │程式卡帶、磁帶、磁│          │          │
│  │        │            │碟、磁碟驅動器（所│          │          │
│  │        │            │列舉者為延展註冊之│          │          │
│  │        │            │專用商品）        │          │          │
├─┼────┼──────┼─────────┼─────┼─────┤
│(二)│        │日商新力公司│商標法施行細則第四│八十五年三│第００七一│
│  │        │            │十九條第九類：電腦│月十六日起│０四五四號│
│  │        │            │、錄有電腦程式之卡│至九十五年│          │
│  │        │            │帶、磁碟、光碟及卡│三月十五日│          │
│  │        │            │匣                │止        │          │
├─┼────┼──────┼─────────┼─────┼─────┤
│(三)│        │同右        │（舊）商標法施行細│八十四年三│第００六七│
│  │        │（原為日商蘇│第二十四條第七十二│月一日起至│二六六六號│
│  │        │妮股份有限公│類：電腦、錄有電腦│九十四年二│          │
│  │        │司，嗣移轉登│程式之卡帶、磁碟、│月二十八日│          │
│  │        │記予新力公司│磁卡及光碟        │止        │          │
│  │        │，八十五年六│                  │          │          │
│  │        │月十六日公告│                  │          │          │
│  │        │）          │                  │          │          │
└─┴────┴──────┴─────────┴─────┴─────┘


司法院資訊處製作；財團法人民間司法改革基金會備份。
